最高法院民事判決　　　　　　　　　　　　　　　　八十七年度台上字第六四一號
　　上　 訴　 人　王 致 堯.
　　　　　　　　　王 奕 翔.
　　兼　右　二人
　　法 定 代理人　王 明 仁.
　　上　 訴　 人　周 美 玲.
　　　　　　　　　王 有 春
　　　　　　　　　許莊阿富
　　　　　　　　　王 家 綱
　　被　上 訴 人　楊陳秀玉
　　　　　　　　　趙 尚 禮
　　　　　　　　　許陳醉雲
　　　　　　　　　簡 阿 季
　　　　　　　　　江 淑 華
　　　　　　　　　蔡 金 桂
　　　　　　　　　蔡 觀 觀
　　　　　　　　　蔡 惠 玲
　　　　　　　　　蔡杜月嬌
　　　　　　　　　蔡 榮 泉
　　　　　　　　　林 素 娥
　　　　　　　　　陳 高 賢
　　　　　　　　　林 東 盛
　　　　　　　　　張 慧 璉
　　　　　　　　　蔡 麗 珍
　　　　　　　　　謝 梅 玉
　　　　　　　　　羅 麗 玲
　　右十七人共同
　　訴 訟 代理人　李 則 宏律師
　　被　上 訴 人　蔡 耀 宗.
　　　　　　　　　郭周雪卿
　　　　　　　　　李 銘 欽
　　　　　　　　　邢謝天玉
　　　　　　　　　黃宋寶鳳
　　　　　　　　　薛 永 水
　　　　　　　　　周 水 源
　　　　　　　　　周 明 來
　　　　　　　　　周 烏 肉
　　　　　　　　　周 自 祥
　　　　　　　　　周 有 義
　　右十一人共同
　　訴 訟 代理人　黃 陽 壽律師
　　被　上 訴 人　周 伶 環.
　　　　　　　　　游 啟 保
　　　　　　　　　黃 濤 瀧
右當事人間請求返還不當得利事件，上訴人對於中華民國八十五年十月二十八日臺灣
高等法院第二審更審判決（八十五年度重上更(一)字第一四號），提起上訴，本院判決
如左：
    主  文
原判決廢棄，發回台灣高等法院。
    理  由
本件原審上訴人王吳玟珍於民國八十五年九月二十八日死亡，其訴訟代理人受有得提
起上訴之特別委任，訴訟程序停止之事由發生在上訴以後，茲據其繼承人王致堯、王
奕翔於提起第三審上訴時，聲明承受訴訟，核無不合，應予准許，合先敘明。
本件上訴人主張：坐落臺北市○○區○○段一小段第一○九六之八、一○九六之一○
、一○九六之一三、一○九六之一六、一○九六之一七、一○九三之四、一○九三之
七、一○九三之九、一○九三之一一等地號土地原所有人即訴外人李陳妲、李麗月及
李麗華等三人（下稱李陳妲等三人），前提供上開土地與訴外人伍鐵民合建房屋，嗣
李陳妲等三人拒將土地依約移轉與伍鐵民，經伍鐵民催告未果而解除契約，並訴請李
陳妲、李麗月賠償損害，獲勝訴判決確定。伍鐵民乃對李陳妲、李麗月所有上開土地
應有部分聲請強制執行，由訴外人闕土城拍定並辦理所有權移轉登記完畢。嗣闕土城
將上開土地部分應有部分分別出售與王吳玟珍、周美玲、王有春、許莊阿富、王家綱
。被上訴人所有之房屋無權占有上開土地，獲有相當於租金之利益，致闕土城、王吳
玟珍、周美玲、王有春、許莊阿富、王家綱受有不能使用土地相當於租金收益之損失
，自得依不當得利之法則，請求被上訴人返還其利益。又闕土城於八十一年九月十四
日已將其不當得利返還請求權讓與王明仁等情，求為命被上訴人分別給付上訴人如原
判決附表損害金額欄所示之金額，並各加付法定遲延利息，及自八十二年五月一日起
按月給付如同附表按月給付金額欄所示金額之判決（上訴人逾上開範圍之請求，已受
敗訴判決確定）。
被上訴人則以：伊所有之房屋使用系爭土地，均非無權占有，實係土地原所有人李陳
妲等三人提供土地與伍鐵民合建，並出具土地使用同意書，其同意書之出具應有地上
權設定之意思。且該同意書既未經撤銷或解除，伊所有之房屋使用系爭土地自屬合法
。至伍鐵民與李陳妲等三人簽訂之土地交換房屋契約書乃不可分之契約，性質上係屬
於承攬契約，且為第三人利益契約，伍鐵民並未對全體地主為解除契約之意思表示，
其解除契約不生效力，且未經受利益之第三人同意，其解約亦非合法。又承攬契約之
定作人原始取得房屋所有權，李陳妲等三人取得房屋所有權後，再由建商出售與伊，
自應推斷有默許伊繼續使用土地之意思。縱伍鐵民解除契約之意思表示合法，上訴人
之前手闕土城及上訴人均明知系爭土地上有大批合法房屋，仍予買受，自應繼受其前
手之同意建築負擔，而忍受伊之房屋使用系爭土地。上訴人為圖暴利買受系爭土地，
先訴請伊返還不當得利，繼將請求拆屋還地，目的即在損害被上訴人之利益，係屬權
利濫用。另伊所有之房屋占有系爭土地已十四年，亦因時效完成而取得地上權，自非
無權占有。況闕土城自法院拍買取得系爭土地後，未經點交，對系爭土地亦無使用收
益權，自無受有不能使用收益之損害可言。再者，上訴人請求之不當利得標準過高等
語，資為抗辯。
原審以：系爭一○九六之一○地號土地為被上訴人蔡耀宗、闕土城（七十八年八月九
日由拍賣取得應有部分三分之二）與上訴人王家綱（七十八年十二月十九日因買賣由
闕土城移轉應有部分三百分之二）共有，一○九六之一三、一○九六之一六、一○九
六之一七、一○九三之九、一○九三之四及一○九三之七地號土地為李麗華、闕土城
（七十八年八月九日由拍賣取得應有部分三分之二）與上訴人王家綱（七十八年十二
月十九日因買賣由闕土城移轉應有部分三百分之二）共有，一○九三之十一、一○九
六之八地號土地則為上訴人王吳玟珍、周美玲、王有春、許莊阿富（八十年十月二十
一日因買賣由闕土城、王家綱、李麗華移轉取得）共有，被上訴人所有如原審八十三
年度重上字第一三六號判決附表三所示門牌之房屋分別占用上開土地（占用面積各如
同附表所示）之事實，為兩造所不爭，並有土地及建物登記簿謄本及不動產權利移轉
證書可證，復經原審會同臺北市政府地政處測量大隊勘測屬實，製有勘驗筆錄及複丈
成果圖可查，足見上訴人主張被上訴人所有房屋占用系爭土地為真實。至上訴人主張
被上訴人係無權占用系爭土地乙節，為被上訴人所否認。上訴人固主張伍鐵民與系爭
土地原所有人李陳妲等三人訂立土地交換房屋契約書後，在系爭土地上興建房屋，嗣
伍鐵民將其分得之房屋出賣與被上訴人之前手或被上訴人，現由被上訴人取得房屋所
有權，因李陳妲等三人未依約將系爭土地所有權移轉登記與伍鐵民，經伍鐵民定期催
告仍未履行，伍鐵民乃解除上開土地交換房屋契約云云，惟伍鐵民既將其在系爭土地
上所興建之房屋出賣與被上訴人或被上訴人之前手，其就該等房屋已無拆除權限，自
無法將系爭土地依原狀返還李陳妲等三人，此屬可歸責於伍鐵民之事由，依民法第二
百六十二條之規定，伍鐵民之契約解除權應認為已消滅，其所為解除契約之意思表示
應不生效力。李陳妲等三人仍有提供系爭土地供伍鐵民建屋使用之義務。又依伍鐵民
與李陳妲等三人所訂立之土地交換房屋契約書前言及第七條、第九條之約定，暨房屋
不能離開土地而單獨存在，使用房屋必須使用其基地之事理，足認李陳妲等三人於與
伍鐵民訂約時，即已同意提供土地供向伍鐵民訂購房屋而取得房屋所有權之人使用；
又依同理，向李陳妲、李麗月購買土地之人，或輾轉買得系爭土地之人，明知土地上
已建有房屋，仍予購買，亦應認已同意系爭土地上之房屋所有人有權使用系爭土地。
從而，應認上訴人已同意被上訴人使用系爭土地，被上訴人之房屋占用系爭土地，並
非無權占有。又系爭土地於執行法院拍賣時，即註明不點交，此為兩造所不爭，是出
賣人李陳妲、李麗月於拍定後，未將系爭土地現實交付與買受人闕土城，或準用民法
第九百四十六條第二項、第七百六十一條第三項規定，將對於第三人之返還請求權讓
與於買受人闕土城以代交付，而買受人闕土城亦未曾對原出賣人李陳妲、李麗月為現
實交付買賣標的物或為讓與其對第三人之標的物返還請求權之請求，則系爭土地始終
未為交付，依最高法院三十三年上字第六○四號判例意旨，原買受人闕土城及為其繼
受人之上訴人均尚未取得系爭土地之使用收益權，自無受有相當於租金之損害，被上
訴人亦未獲有不當得利，故上訴人依不當得利之法律關係，請求被上訴人分別給付上
訴人各如原判決附表損害金額欄所示之金額，及均分別自同附表起息日欄所示日期起
至清償日止按週年利率百分之五計算之利息，暨自八十二年五月一日起按月給付如同
附表按月給付金額欄所示之金額，洵非正當，不應准許。因而維持第一審就此部分所
為上訴人敗訴之判決。
查債之關係，僅存於特定之債權人與債務人之間，除法律另有規定外，並無拘束第三
人之效力。原審認定系爭土地原所有人李陳妲等三人因與伍鐵民訂立土地交換房屋契
約書，李陳妲等三人有提供系爭土地予伍鐵民建屋使用之義務，僅屬李陳妲等三人與
伍鐵民間之債權債務關係而已，其效力似不及於嗣後輾轉受讓系爭土地之上訴人，原
審徒以上訴人明知系爭土地上建有房屋，仍予購買，即認上訴人已同意系爭土地上之
房屋所有人有權使用系爭土地，所持法律見解，非無可議。次查本院三十三年上字第
六○四號判例，係指依民法第三百七十三條規定，買賣契約成立後，買受人就標的物
有無收益權，應以出賣人已否交付標的物為斷。系爭土地原係李陳妲、李麗月所有，
經闕土城於拍賣中買受後，再轉賣與上訴人，為原審認定之事實，則被上訴人與上訴
人間就系爭土地未曾有買賣關係存在，與該判例所述情形不同，尚難比附援引。被上
訴人所有之系爭房屋占用上訴人所有之系爭土地，倘別無其他正當權源，能否謂上訴
人未因此受有不能使用系爭土地之損害，被上訴人亦未因此獲有相當於租金之不當利
益，即非無斟酌之餘地。原審未遑詳加勾稽，遽依前揭理由為不利於上訴人之判決，
自嫌速斷。上訴論旨，指摘原判決不當，求予廢棄，非無理由。
據上論結，本件上訴為有理由，依民事訴訟法第四百七十七條第一項、第四百七十八
條第一項，判決如主文。
中      華      民      國    八十七    年     三       月    二十六    日
                              最高法院民事第四庭
                                  審判長法官 林  奇  福
                                        法官 許  朝  雄
                                        法官 陳  國  禎
                                        法官 李  彥  文
                                        法官 陳  重  瑜
　　　右正本證明與原本無異
 　　　　                              　　　書  記  官
中      華      民      國    八十七    年     四       月      八      日
